【裁判字號】    98,刑智上更(三),38
【裁判日期】    990125
【裁判案由】    違反著作權法等
【裁判全文】
智慧財產法院刑事判決
                              98年度刑智上更(三)字第38號
上  訴  人  臺灣板橋地方法院檢察署檢察官
上  訴  人  甲○○
即  被  告
選任辯護人  李建賢律師
上列上訴人即被告因違反著作權法等案件，不服臺灣板橋地方法
院依簡式審判程序審理，於中華民國九十六年四月九日所為九十
五年度訴字第三五七六號第一審判決（起訴案號：臺灣板橋地方
法院檢察署九十五年度偵字第一二九七三號），提起上訴，判決
後經最高法院第三次發回更審，本院判決如下：
    主  文
原判決撤銷。
甲○○共同以明知係侵害著作財產權之重製光碟而散布為常業，
處有期徒刑壹年陸月，減為有期徒刑玖月。扣案如附表五所示之
物均沒收。
    事  實
一、甲○○與蔡金郎（經臺灣臺中地方法院檢察署於民國九十六
    年十月三十一日通緝，尚未到案）、蔡炳宏、陳書恩、莊慶
    榮、楊桂萍，均明知下列事項：
  (一)如附表六所示之商標圖樣，係日商光榮股份有限公司（下稱
    日商光榮公司）、美商微軟公司（下稱微軟公司）及日商新
    力電腦娛樂股份有限公司（下稱新力公司），分別向經濟部
    中央標準局（嗣於八十八年一月二十六日正式改制為智慧財
    產局）、智慧財產局申請，經審查准予註冊（其註冊號數、
    專用期限、指定使用之商品或服務，均如附表六所示），未
    經各該商標權人之同意或授權，不得於同一商品，使用相同
    註冊商標之商品而販賣。
  (二)如附表一「遊戲名稱」欄所示之PS2 遊戲軟體，係臺灣光榮
    綜合資訊股份有限公司（下稱臺灣光榮公司）享有著作財產
    權之電腦程式著作。而如附表一所示之盜版PS2 遊戲光碟中
    均含有未經臺灣光榮公司之同意或授權之盜版PS2 遊戲軟體
    電腦程式著作，且於外包裝上載有未經日商光榮公司之同意
    或授權，使用與附表六編號1 所示之商標圖樣相同之仿冒「
    koei」商標圖樣。
  (三)如附表二之一之「遊戲名稱」欄所示之遊戲軟體光碟，如經
    由XBOX遊戲主機之執行，在螢幕畫面上會出現如附表六編號
    2 、編號3 所示之「XBOX」商標圖樣。
  (四)如附表二之二所示之盜版XBOX遊戲光碟，係如附表二之一所
    示之扣案光碟中，屬微軟公司所發行之遊戲而侵害微軟公司
    著作權之盜版XBOX遊戲光碟，亦即屬微軟公司所創作之「XB
    OX視訊遊戲系統」之電腦程式著作，且微軟公司為XBOX視訊
    遊戲系統開發XBOX Develoment Kit 套件軟體，而就上開遊
    戲軟體及XBOX Develoment Kit 電腦程式著作享有著作財產
    權，並向美國著作權局為著作權之註冊登記。任何XBOX遊戲
    軟體如欲於XBOX遊戲主機上執行，必須於XBOX Develoment
    Kit 之架構上進行研發，應經微軟公司同意或授權，並取得
    XBOX Develoment Kit 程式碼，且於執行XBOX遊戲軟體時，
    因其光碟內有XBOX Develoment Kit 程式碼，而會使用並聯
    結XBOX Develoment Kit 程式。至如附表二之三所示之盜版
    XBOX遊戲光碟，則係如附表二之一所示之扣案光碟中，非屬
    微軟公司所發行之遊戲而未侵害微軟公司著作權之盜版XBOX
    遊戲光碟。
  (五)如附表三之一所示之盜版PS2 遊戲光碟，於光碟標示面上未
    經新力公司之同意或授權，使用與附表六編號4 、5 所示之
    商標圖樣相同之仿冒「Play Station」、「PS設計圖」商標
    圖樣。
  (六)新力公司為如附表三之一至附表三之四「遊戲名稱」欄所示
    之PS、PS2 、PSP 遊戲軟體、開發Library Programs軟體，
    而就Library Programs電腦程式著作享有著作財產權，並向
    美國著作權局為著作權之註冊登記。任何PS、PS2 、PSP 遊
    戲軟體如欲於遊戲主機上執行，必須於該遊戲光碟內存有Li
    brary Programs軟體。而如附表三之一至三之四所示之盜版
    PS、PS2 、PSP 遊戲光碟中均含有未經新力公司之同意或授
    權之盜版Library Programs電腦程式著作。
  (七)上開新力公司及微軟公司所享有之電腦程式著作權，依九十
    三年九月一日修正公布之著作權法第四條第二款規定、世界
    貿易組織協定（WTO Agreement ）之與貿易有關之智慧財產
    權協定（TRIPs ）第九條第一項、伯恩公約第三條規定，得
    依我國著作權法享有著作權，非經各該著作財產權人之同意
    或授權，不得擅自散布侵害上開電腦程式著作財產權之重製
    光碟。
二、詎甲○○與蔡金郎、蔡炳宏、楊桂萍自九十四年十二月間起
    ，莊慶榮自九十五年一月中旬受僱時起，陳書恩自九十五年
    一月底受僱時起，該六人共同基於共同販賣未得商標權人同
    意而於同一商品，使用相同註冊商標之光碟之概括犯意聯絡
    ，及以散布侵害他人著作權之重製光碟為常業之犯意聯絡，
    由甲○○、蔡金郎自九十四年十二月間某日起，在臺北縣中
    和市○○路○段一一四巷二九號五樓，先由蔡金郎以不詳代
    價，在大陸地區向姓名及基本年籍資料不詳之大陸籍成年男
    子，購買盜版遊戲光碟（含有未經日本光榮公司、臺灣光榮
    公司、微軟公司及新力公司之同意或授權，擅自重製如附表
    一、二之一、二之二「遊戲名稱」欄所示之遊戲軟體、XBOX
    Develoment Kit軟體、Library Programs軟體；且於盜版如
    附表一「遊戲名稱」欄所示之PS2 遊戲光碟外包裝上，未經
    日商光榮公司之同意或授權，使用與附表六編號1 所示之商
    標圖樣相同之仿冒「koei」商標圖樣；於盜版如附表二之一
    「遊戲名稱」欄所示之XBOX遊戲軟體光碟，經由電腦及電視
    遊樂器之執行，在螢幕畫面上會出現未經微軟公司之同意或
    授權，與附表六編號2 、3 所示之商標圖樣相同之仿冒「XB
    OX」商標圖樣；盜版如附表三之一所示之PS2 遊戲光碟標示
    面上，未經新力公司之同意或授權，使用與附表六編號4 、
    5 所示之商標圖樣相同之仿冒「Play Station」、「PS設計
    圖」商標圖樣），逕由大陸寄送至臺灣地區，由甲○○收取
    。甲○○並自九十四年十二月間起，以月薪新臺幣（下同）
    四萬元之代價，僱用蔡炳宏擔任倉管人員，負責管理仿冒商
    標及盜版遊戲光碟，以月薪三萬元之代價，僱用楊桂萍於上
    址負責仿冒商標及盜版遊戲光碟目錄之製作，另分別自九十
    五年一月中旬、九十五年一月底起，均以月薪三萬元之代價
    ，僱用莊慶榮、陳書恩負責送貨。蔡金郎並提供客戶名單予
    甲○○，由甲○○以每片七十元至一百元不等之價格，出售
    上開仿冒商標及盜版遊戲光碟予不特定人，並由陳書恩及莊
    慶榮送至客戶指定之處所，共同以此販賣、散布仿冒商標及
    盜版遊戲光碟之方法牟利，並賴以為生，恃之為常業，而侵
    害日本光榮公司、微軟公司及新力公司之商標權，與臺灣光
    榮公司、微軟公司及新力公司之著作財產權。
三、嗣於九十五年五月十六日下午六時四十分許，在上址為警查
    獲，並扣得如附表一、附表二之一、附表三之一至三之四所
    示之盜版遊戲光碟（其中附表三之三所示之盜版PS遊戲光碟
    共八千九百六十八片，起訴書誤載為八千九百六十七片。）
    及附表四所示屬甲○○所有之物。
四、案經臺灣光榮公司、微軟公司及新力公司訴由內政部警政署
    保安警察第二總隊第一大隊第三中隊報請臺灣板橋地方法院
    檢察署檢察官偵查起訴。
    理  由
壹、程序方面：
一、按被告所犯係死刑、無期徒刑、最輕本刑為三年以上有期徒
    刑以外之罪，業經原審於準備程序就被訴事實為有罪之陳述
    ，告知簡式審判程序之旨，並聽取檢察官及被告意見（見原
    審卷第四五至四六頁、第四九至五一頁。本案卷宗冊數如附
    表七所示）後，於九十六年三月二十一日依刑事訴訟法第二
    百七十三條之一第一項規定，裁定進行簡式審判程序（見原
    審卷第四八頁）。故本案之證據調查，依刑事訴訟法第二百
    七十三條之二規定，不受同法第一百五十九條第一項、第一
    百六十一條之二、第一百六十一條條之三、第一百六十三條
    之一及第一百六十四條至第一百七十條規定之限制。
二、次按被告甲○○於偵查中向檢察官所為之供述，非出於強暴
    、脅迫、利誘、詐欺、疲勞訊問、違法羈押或其他不正方法
    取得，依刑事訴訟法第一百五十六條第一項、第一百五十八
    條之二之規定，自得採為證據。
三、本案起訴範圍：檢察官於九十五年十月二十四日對被告甲○
    ○及原審共同被告蔡炳宏、陳書恩、莊慶榮與楊桂萍，提起
    違反著作權法及商標法之公訴（見原審卷第二頁至第四頁）
    ，案經檢察官於九十六年三月五日更正（見原審卷第二二六
    頁），復經檢察官於本院第二次更審審理時更正起訴書第二
    頁第九行至第十四行所載之犯罪事實如原審更一審（即臺灣
    高等法院九十七年度上更(一)字第一五六號）判決書第三頁第
    四至二十三行所載。
貳、實體方面：
一、按我國自九十一年一月一日正式加入「世界貿易組織」，依
    「世界貿易組織協定（WTO Agreement ）」所含之「與貿易
    有關之智慧財產權協定」第九條第一項及「保護文學及藝術
    著作之伯恩公約（The Berne Convention for the Protec-
    tion of Literary and Artistic Works ）」第三條規定，
    我國對於同屬世界貿易組織會員國國民之著作，應加以保護
    ，而日本國亦為世界貿易組織之會員國，則本件日本遊戲光
    碟，依著作權法第四條第二款之規定，亦應受我國著作權法
    之保護。本件XBOX Development Kit、Library Programs等
    電腦程式著作，分別為外國法人即微軟公司、新力公司享有
    著作財產權，依世界貿易組織協定（WTO Agreement ）之與
    貿易有關之智慧財產權協定（TRIPs ）第九條第一項、伯恩
    公約第三條規定，就智慧財產權之保護，每一會員給予其他
    會員國民之待遇不得低於其給予本國國民之待遇，美國亦為
    世界貿易組織之會員國，是上開電腦程式著作依我國著作權
    法第四條第二款規定，得受我國著作權法之保護，合先敘明
    。本案訊據被告甲○○就其與原審共同被告蔡炳宏、陳書恩
    、莊慶榮及楊桂萍，對上揭日商光榮公司、臺灣光榮公司、
    微軟公司及、新力公司享有商標權及著作財產權、販賣並散
    布仿冒商標及盜版遊戲光碟之方法，並以之牟利維生之犯罪
    事實均坦承不諱（見本院卷第二冊第七三頁），渠彼此間之
    供述互核一致，並與告訴人指訴之情節相符，且有如附表一
    、附表二之一、附表三之一至三之四所示之盜版遊戲光碟、
    附表四所示之物扣案可資佐證。除上開附表所示之物外，另
    分別有如下之證據資料可資為證：
  (一)違反商標權及著作財產權部分：
  1.如附表六所示之商標圖樣，係日商光榮公司、微軟公司及新
    力公司分別向經濟部中央標準局（嗣於民國八十八年一月二
    十六日正式改制為智慧財產局）、智慧財產局申請，經審查
    准予註冊（其註冊號數、專用期限、指定使用之商品或服務
    ，均如附表六所示），有商標註冊證影本在卷可考（見偵查
    卷第二冊第三四、三六、五四至五八頁，原審卷第一○一至
    一○三頁）。
  2.著作財產權部分：
  (1)如附表一「遊戲名稱」欄所示之PS2 遊戲軟體，為臺灣光榮
    公司享有著作財產權之電腦程式著作，此經告訴人臺灣光榮
    公司委由楊文華指訴明確（見偵查卷第二冊第一五五頁）。
  (2)如附表二之一、二之二「遊戲名稱」欄所示之遊戲軟體及XB
    OX Development Kit電腦程式著作部分：
    如附表二之一、二之二「遊戲名稱」欄所示之遊戲軟體，均
    屬微軟公司所創作之「XBOX視訊遊戲系統」之電腦程式著作
    ，且微軟公司為XBOX視訊遊戲系統開發XBOX Develoment Ki
    t 套件軟體，而就上開遊戲軟體及XBOX Develoment Kit 電
    腦程式著作享有著作財產權，並向美國著作權局為著作權之
    註冊登記。任何XBOX遊戲軟體如欲於XBOX遊戲主機上執行，
    必須於XBOX Develoment Kit 之架構上進行研發，應經微軟
    公司同意或授權，並取得XBOX Develoment Kit 程式碼，且
    於執行XBOX遊戲軟體時，因其光碟內有XBOX Develoment Ki
    t 程式碼，而會使用並聯結XBOX Develoment Kit 程式，此
    經告訴人微軟公司陳述明確（見偵查卷第二冊第二八頁，原
    審卷第五七二至五七三頁，本院更二審卷第一冊第二四五頁
    ），並有美國著作權局之著作權登記證明書（見偵查卷第二
    冊第三二頁）、九十五年七月十八日財團法人資訊工業策進
    會（95）資法字第001961號函（見本院更二審卷第一冊第二
    四六頁）附卷可稽。
  (3)Library Programs電腦程式著作部分：
    新力公司為如附表三之一至三之四「遊戲名稱」欄所示之PS
    、PS2 、PSP 遊戲軟體，開發Library Programs軟體，而就
    Library Programs電腦程式著作享有著作財產權，並向美國
    著作權局為著作權之註冊登記。任何PS、PS2 、PSP遊戲軟
    體如欲於遊戲主機上執行，必須於該遊戲光碟內存有Librar
    y Programs軟體。此經告訴人新力公司陳述明確（見偵查卷
    第二冊第四六頁，本院更二審卷第二冊第十五至十六頁），
    並有美國著作權局之著作權登記證明書、鈴木清文所出具、
    經日本東京法務局及我國駐日經濟文化代表處認證之聲明書
    暨中譯文（見偵查卷第二冊第五九至七五頁）附卷可證，並
    經證人跨谷忠靖於臺灣高等法院臺中分院九十六年度上訴字
    第二三五八號周建中違反商標法等案在九十七年七月十六日
    審理時證述屬實（見本院更二審卷第二冊第三五至三六頁之
    該案判決正本第五至六頁理由欄第二(三)項）。
  (二)仿冒商標及盜版遊戲軟體部分：
    下列仿冒商標及盜版遊戲軟體，業經告訴人微軟公司之告訴
    代理人蘇芳儀、告訴人臺灣光榮公司之告訴代理人楊文華、
    告訴人微軟公司之鑑識人員鑑定確認，並有鑑視證明（偵查
    卷第一冊第一四八至一四九頁、偵查卷第二冊第八頁）、被
    侵害著作及權利相關證件清冊（見偵查卷第一冊第一五五至
    一五六頁）在卷可憑，且經證人跨谷忠靖於臺灣高等法院臺
    中分院九十六年度上訴字第二三五八號周建中違反商標法等
    案於九十七年七月十六日審理時證述屬實（見本院更二審卷
    第二冊第三五至三六頁之該案判決正本第五至六頁理由欄第
    二(二)項）。
  1.扣案如附表一所示之盜版PS2 遊戲光碟，於外包裝上有未經
    日商光榮公司之同意或授權，使用與附表六編號1 所示之商
    標圖樣相同之仿冒「koei」商標圖樣。
  2.扣案如附表二之一所示之盜版XBOX遊戲光碟，經由電腦及電
    視遊樂器之執行，在螢幕畫面上會出現未經微軟公司之同意
    或授權，與附表六編號2 、3 所示之商標圖樣相同之仿冒「
    XBOX」商標圖樣。
  3.扣案如附表三之一所示之盜版PS2 遊戲光碟，於光碟標示面
    上未經新力公司之同意或授權，使用與附表六編號4 、5 所
    示之商標圖樣相同之仿冒「Play Station」、「PS設計圖」
    商標圖樣。
  4.扣案如附表一至二之二、三之一至三之四所示之遊戲光碟，
    含有未經日本光榮公司、臺灣光榮公司、微軟公司及新力公
    司之同意或授權，如附表一、二之一、二之二「遊戲名稱」
    欄所示之遊戲軟體、XBOX Develoment Kit 軟體、Library
    Programs軟體。
二、綜上所述，被告甲○○之自白與事實相符，本案事證已臻明
    確，被告犯行堪以認定，應依法論科。至被告甲○○於本件
    上訴理由主要係針對查扣之金錢數額部分，指稱：本件於偵
    查所查扣之現金十一萬四千九百六十元並非全部均為伊販賣
    盜版光碟所得，被告亦已於偵查中表示現場查獲之貨款僅有
    三萬多元，此有出貨單可比對。至被告所有皮包內之七萬多
    元係被告繳交稅金所剩之金額，該七萬元部分並非貨款。又
    況原判決及高等法院前審判決均認定被告販賣光碟所得之現
    金僅為二萬一千四百三十元而已，而應沒收之金額亦僅為二
    萬一千四百三十元等語。經查，本件被告於遭查獲時扣得之
    現金為十一萬四千九百六十元（參偵查卷(一)第一八○頁），
    惟其於警詢時表示：「（問：警方在你辦公室查扣之現金總
    計新台幣114,960 元〈辦公室抽屜中總計查獲現金計新台幣
    21,430元《跟帳單放在一起》及筆記型電腦帶中現金計新台
    幣93,500元〉是否皆是販賣盜版遊戲軟體光碟所得？）辦公
    室抽屜中總計查獲現金計新台幣21,430元（跟帳單放在一起
    ）是販賣盜版遊戲光碟所得，筆記型電腦袋中現金計新台幣
    93,500元是家人給我最近購屋繳納房屋契稅剩下來的錢，這
    筆錢跟買賣房屋契約書放在一起。」等語（參第一審卷第二
    ○一頁），足見警方於搜索時確實僅見現金二萬一千四百三
    十元與銷售盜版光碟帳單同置，另現金九萬三千五百元則係
    在不同地方單獨放置，且未有任何帳冊資料顯示上開九萬三
    千五百元與被告販賣盜版光碟有何關聯，而公訴人就此部分
    亦無任何資料可資證明該筆款項與被告犯罪行為間之關係，
    是就被告犯罪所得部分之認定，自應僅以其與帳冊同置之現
    金二萬一千四百三十元部分為限。而原審就此部分亦已為相
    同之認定，並為沒收之諭知，台灣高等法院上訴審及更一審
    亦均為相同之認定（參判決附表四），是被告就此部分之主
    張，尚非無據。
三、論罪科刑部分：
  (一)刑法新舊法之比較適用：
  1.被告甲○○行為後，刑法業於九十四年二月二日修正公布，
    並於九十五年七月一日施行。按行為後法律有變更者，適用
    行為時之法律，但行為後之法律有利於行為人者，適用最有
    利於行為人之法律，現行刑法第二條第一項訂有明文。此條
    規定乃與刑法第一條罪刑法定主義契合，而貫徹法律禁止溯
    及既往原則，係規範行為後法律變更所生新舊法律比較適用
    之準據法，是刑法第二條本身雖經修正，但刑法第二條既屬
    適用法律之準據法，本身尚無比較新舊法之問題，應一律適
    用裁判時之現行刑法第二條規定以決定適用之刑罰法律，先
    予辨明。又以本次刑法修正之比較新舊法，應就罪刑有關之
    共犯、未遂犯、想像競合犯、牽連犯、連續犯、結合犯，以
    及累犯加重、自首減輕暨其他法定加減原因（如身分加減）
    與加減例等一切情形，綜其全部罪刑之結果而為比較，最高
    法院九十五年五月二十三日著有九十五年度第八次刑庭會議
    決議可資參照。經查：
  (1)此次刑法第十一條之規定，有所修正，惟分別適用新、舊法
    結果，對被告之法律效果並無不同，自無適用刑法第二條第
    一項前段規定之餘地，應依現行刑法規定論處。
  (2)被告甲○○與原審共同被告蔡炳宏、陳書恩、莊慶榮及楊桂
    萍行為後，刑法第二十八條共犯之規定，於九十四年二月二
    日修正公布、九十五年七月一日施行前之規定為：「二人以
    上共同實施犯罪之行為者，皆為正犯。」，而修正後刑法第
    二十八條則規定：「二人以上共同實行犯罪之行為者，皆為
    正犯。」。揆諸本條之修正理由係為釐清陰謀共同正犯、預
    備共同正犯、共謀共同正犯是否合乎本條規定之正犯要件。
    原「實施」之概念，包含陰謀、預備、著手及實行等階段之
    行為，修正後僅共同實行犯罪行為始成立共同正犯。此次刑
    法修正就共同正犯之範圍已有限縮，排除陰謀犯、預備犯之
    共同正犯。而本件被告甲○○等人之共犯行為，屬實行犯罪
    行為之正犯，適用修正施行前之刑法第二十八條規定，並無
    不利於被告。且新舊法就共同正犯之範圍既有變動，自屬犯
    罪後法律有變更，而修正後之規定既非對被告較有利，應適
    用被告行為時之法律。
  (3)刑法第五十六條連續犯之規定，因行為後新法業已刪除連續
    犯之規定，此刪除雖非犯罪構成要件之變更，但顯已影響行
    為人刑罰之法律效果，自屬法律有變更。倘依修正後之刑法
    論處，所犯多次販賣仿冒商標商品罪應合併處罰，較諸適用
    修正前之刑法，適用連續犯之規定，論以一罪，並加重其刑
    至二分一。經比較新、舊法結果，仍以適用行為時法律即舊
    法論以連續犯規定，對被告較為有利。
  (4)刑法第三十三條第五款有關罰金之最低數額部分，刑法分則
    編各罪所定罰金之貨幣單位原為銀元，修正前刑法第三十三
    條第五款規定：「罰金：（銀元）一元以上」，而銀元與新
    臺幣間之折算，依現行法規所定貨幣單位折算新臺幣條例規
    定，以銀元一元折算新臺幣三元；修正後刑法第三十三條第
    五款則規定：「罰金：新臺幣一千元以上，以百元計算之。
    」。經比較修正前、後之規定，修正後刑法第三十三條第五
    款所定罰金之最低數額，較之修正前提高，自以修正前刑法
    第三十三條第五 款規定有利於被告。
  (5)被告甲○○行為後，刑法第三十八條關於沒收之規定亦有修
    正。按修正前刑法第三十八條規定：「左列之物沒收之：一
    、違禁物。二、供犯罪所用或犯罪預備之物。三、因犯罪所
    得之物。前項第一款之物，不問屬於犯人與否，沒收之。第
    一項第二款、第三款之物，以屬於犯人者為限，得沒收之。
    但有特別規定者，依其規定。」；而修正後刑法第三十八條
    則規定：「下列之物沒收之一、違禁物。二、供犯罪所用或
    犯罪預備之物。三、因犯罪所生或所得之物。前項第一款之
    物，不問屬於犯罪行為人與否，沒收之。第一項第二款、第
    三款之物，以屬於犯罪行為人者為限，得沒收之。但有特別
    規定者，依其規定。」，核從刑應依附於主刑，有關被告所
    犯前開罪刑之主刑，與主刑有關之正犯、牽連犯等事由，均
    適用修正前之刑法相關規定，有關從刑之沒收規定，自亦應
    從屬適用修正前刑法第三十八條之規定。
  2.依上開刑法修正前後之法條比較，互有利與不利被告之情形
    ，經整體綜合比較全部罪刑之結果，仍以九十五年七月一日
    生效施行前之刑法規定，較有利於被告，依現行刑法第二條
    第一項前段規定，自應適用被告行為時之法律即修正前之刑
    法規定。
  (二)著作權法新舊法之比較適用：
  1.被告甲○○行為後，著作權法於九十五年五月三十日修正公
    布，並自九十五年七月一日起施行。修正前著作權法（即九
    十三年九月一日修正公布）第九十四條第一項規定：「以犯
    第九十一條第一項、第二項、第九十一條之一、第九十二條
    或第九十三條之罪為常業者，處一年以上七年以下有期徒刑
    ，得併科新臺幣三十萬元以上三百萬元以下罰金。」，是著
    作權法於修正後刪除關於常業犯之規定。依九十五年七月一
    日修正施行之刑法第二條第一項所定之「從舊從輕原則」，
    比較行為時法（即九十三年九月一日修正公布）第九十四條
    第一項及裁判時法（即九十五年五月三十日修正公布刪除，
    同年七月一日施行）之規定，則行為人如以常業犯意為數個
    違反著作權法第九十一條之一第三項之罪名，除符合接續、
    集合等法律上一行為之要件外，修正前僅論以一常業罪，現
    行規定則應依數罪併罰之規定分論併罰，此雖非犯罪構成要
    件之變更，但已影響行為人刑罰之法律效果，自屬法律有變
    更。
  2.經比較著作權法修法前後等規定，被告甲○○行為後，常業
    犯之規定業已刪除，被告參與本案犯行，若依新法各別論以
    一罪而予數罪併罰之結果，其刑度顯較適用修正前常業犯之
    罪刑為重，故以適用行為時之著作權法第九十四條第一項常
    業犯之規定對被告較為有利，應適用之。
  (三)按臺灣地區與大陸地區人民關係條例第二條第二款規定，大
    陸地區係指臺灣地區以外之中華民國領土，而所謂輸入係指
    由國外運輸進入我國領土者而言，至所謂我國之領土則以固
    有之領域為範圍，此憲法第四條定有明文，而國家之統治權
    係以獨立性與排他性行使於其領土之內，此不因領土之一部
    分由於某種事實上之原因暫時未能發揮作用而有異（參照最
    高法院七十一年度台上字第八二一九號判例），是自大陸地
    區購買仿冒商標及盜版遊戲光碟進入我國臺灣地區領域，並
    非刑事法所稱「輸入」。另有謂懲治走私條例第十二條規定
    自大陸地區私運物品進入臺灣地區，或自臺灣地區私運物品
    前往大陸地區者，以私運物品進口、出口論，故自大陸地區
    進口亦屬輸入云云。然按該條例所規範者為行政院所公布之
    管制物品，依九十二年十月二十三日行政院臺財字第092005
    6338號公告修正管制物品，並無商標法所規範之仿冒商標商
    品，自不能適用。至懲治走私條例雖於前開最高法院判例之
    後而為修正，然憲法領土部分並未修正，且最高法院判例尚
    未廢止變更前，最高法院上開判例之效力能否為一般法律之
    修正而生所謂新法優於舊法之效力而不再適用，容有疑義。
    是被告甲○○與原審共犯蔡金郎自我國大陸地區將仿冒商標
    商品輸入我國臺灣地區，並非商標法第八十二條及九十三年
    九月一日修正公布之著作權法第八十七條第三款、第九十三
    條第三款所稱之輸入行為，併此敘明。
四、核被告甲○○所為，係犯九十三年九月一日修正公布之著作
    權法第九十四條第一項之常業罪，及商標法第八十二條之明
    知為未得商標權人同意，於同一商品，使用相同之註冊商標
    之商品而販賣罪。按刑法上所謂之「常業犯」，係以同一犯
    罪行為之意思反覆為之，且賴以為生即成立，並不以時間久
    暫，及行為人別無其他正當職業為要件（最高法院八十二年
    度第一次刑事庭會議參照）。是刑法上之常業犯，原不以專
    業為必要，縱係兼營亦無解於常業罪之成立。被告非法散布
    盜版遊戲光碟，時間長達近半年，數量龐大，依被告所販賣
    之數量、方式規模、銷售手法及犯罪所得，被告顯有將賣得
    款項供作生活之資，並以之為常業無疑。故被告此部分所為
    ，係犯九十三年三月一日修正公布之著作權法第九十一條之
    一第三項明知係侵害著作財產權之光碟重製物而散布罪，且
    以之為常業，應論以同法第九十四條第一項之常業罪。又扣
    案如附表一所示之盜版PS2 遊戲光碟，於外包裝上有未經日
    商光榮公司之同意或授權，使用與附表六編號一所示之商標
    圖樣相同之仿冒「koei」商標圖樣。另扣案如附表二之一所
    示之盜版XBOX遊戲光碟，經由電腦及電視遊樂器之執行，在
    螢幕畫面上會出現未經微軟公司之同意或授權，與附表六編
    號2 、3 所示之商標圖樣相同之仿冒「XBOX」商標圖樣。至
    扣案如附表三之一所示之盜版PS2 遊戲光碟，於光碟標示面
    上未經新力公司之同意或授權，使用與附表六編號4 、5 所
    示之商標圖樣相同之仿冒「Play Station」、「PS設計圖」
    商標圖樣。被告明知所販售之盜版遊戲光碟片之外包裝、光
    碟標示面上有仿冒之商標，或經執行後，在螢幕畫面上會出
    現仿冒之商標，卻仍予販賣，核被告此部分所為，係犯商標
    法第八十二條之明知為未得商標權人同意，於同一商品，使
    用相同之註冊商標之商品而販賣罪。而被告先後多次販賣仿
    冒商標商品之犯行，各時間緊接，所犯均係構成要件相同之
    罪名，顯各係基於概括犯意反覆為之，均為連續犯，應依修
    正前刑法第五十六條規定各論以一罪，並均加重其刑。被告
    多次販賣仿冒商標及盜版遊戲光碟之行為，係以一行為同時
    觸犯商標法第八十二條、九十三年九月一日修正公布之著作
    權法第九十四條第一項之罪，係一行為觸犯數罪名之想像競
    合犯，應依刑法第五十五條從一重罪處斷，即應以九十三年
    九月一日修正公布之著作權法第九十四條第一項之罪處斷。
    且該罪之犯行均係常業犯，為集合犯，乃集合多數犯罪行為
    而成立之犯罪，法律上擬制為一罪，其反覆從事多數行為相
    互間，並不發生牽連犯或想像競合犯之問題（最高法院九十
    二年度臺上字第二八九○號判決意旨參照）。故被告所犯前
    揭常業犯之罪，縱其侵害多人就多件電腦程式著作所享有之
    著作財產權，仍論以實質一罪。再者，檢察官就如附表二之
    二「遊戲名稱」欄所示之遊戲軟體之著作財產權部分，雖未
    經起訴，惟此與前開部分具有常業犯之一罪關係，為起訴效
    力所及，本院即得併予審究。復以被告上開犯行，犯罪時間
    在九十六年四月二十四日以前，其所犯之罪，符合中華民國
    九十六年罪犯減刑條例有關減刑之規定，爰依該條例第二條
    第一項第三款之規定減其刑期二分之一。
五、原審以被告甲○○所犯事證明確，予以論罪科刑，固非無見
    。被告於原審上訴意旨指摘原審量刑過重，復於本院上訴意
    旨指摘本件於偵查所查扣之現金十一萬四千九百六十元並非
    全部均為伊販賣盜版光碟所得，被告亦已於偵查中表示當場
    查獲之貨款僅有三萬多元，至被告所有皮包內之七萬多元係
    被告繳交稅金所剩之金額，並非貨款，況原判決及高等法院
    前審判決均認定被告販賣光碟所得之現金僅為二萬一千四百
    三十元而已云云。惟衡量被告涉案之程度，及本案查扣光碟
    數量龐大觀之，原審量刑並無不當，被告就原審量刑部分之
    上訴顯非可採。至有關查扣之款項部分，原審亦僅判命沒收
    其犯罪所得二萬一千四百三十元，其認定金額亦無違誤。至
    檢察官於原審循告訴人之聲請意旨指稱原判決對被告甲○○
    量刑過輕云云，經審酌被告涉案之程度及扣案光碟數量，原
    審判決被告有期徒刑一年六月，尚無失衡之處。是被告甲○
    ○於原審及本院上訴指摘原判決不當，公訴人上訴主張量刑
    過輕，均無理由，原應均為駁回上訴之諭知，惟原判決因有
    下列可議之處，仍應由本院予以撤銷改判：
  (一)原審判決事實欄漏未就檢察官起訴之侵害告訴人光榮公司就
    附表一所示之遊戲軟體所享有之著作財產權，及侵害告訴人
    微軟公司就XBOX Develoment Kit 軟體所享有之著作財產權
    部分予以裁判，雖原審事後就XBOX Develoment Kit 軟體部
    分為裁定更正（見原審卷第五七五頁），然該更正將Librar
    y Programs軟體及XBOX Develoment Kit 軟體，誤認係光榮
    公司、新力公司及微軟公司享有著作權之電腦程式著作（見
    原審卷第五七五頁最末行），仍有違誤。
  (二)原審判決對告訴人新力公司及微軟公司就Library Programs
    軟體及XBOX Develoment Kit 軟體所享有之著作財產權，何
    以受我國著作權法保護，未加以說明。
  (三)被告多次販賣仿冒商標商品之犯行，應係連續犯，並與散布
    盜版遊戲光碟之犯行成立想像競合犯，原審誤認為集合犯。
  (四)被告係犯以重製於光碟之方法侵害著作財產權為常業罪，構
    成九十三年九月一日修正公布之著作權法第九十四條第一項
    之常業犯，原審於據上論斷欄既未載明何時修正公布之著作
    權法，且贅引著作權法第九十一條之一第三項、第二項，亦
    有未洽。
  (五)原審判決就扣案如附表一、附表二之一、附表三之一至三之
    四所示之物，悉依著作權法第九十八條規定予以宣告沒收，
    而未按各扣案物之性質加以區分，亦未考量採義務沒收主義
    之著作權法及商標法相關沒收規定，較採職權沒收主義之刑
    法第三十八條第一項規定優先適用，且於據上論斷欄未載明
    何時修正公布之著作權法，自有適用法則不當之違誤。
  (六)原審判決據上論斷欄漏載刑法第二條第一項前段、修正前刑
    法第二十八條、第五十六條、第五十五條之規定。
  (七)扣案如附表二之一所示第三一項之「新魔鬼終結者3 」光碟
    一片既無法讀取其內容，且為裸片，並無證據證明侵害微軟
    公司之商標權及著作權。詎原審竟誤認上開光碟被告亦有犯
    罪，並宣告沒收之，尚有違誤。
  (八)為紀念解除戒嚴二十週年，予罪犯更新向善之機，中華民國
    九十六年罪犯減刑條例業於九十六年七月十六日生效實施。
    而被告犯罪時間既在中華民國九十六年四月二十四日以前，
    被告所犯之罪，符合中華民國九十六年罪犯減刑條例第二條
    第一項第三款減刑之規定，原審漏未減刑，尚有未洽。
六、爰審酌被告貪圖不法利益之犯罪動機，未能尊重他人之商標
    及著作財產權，其等販售盜版及仿冒商標之遊戲光碟之數量
    ，獲取之利益，且侵害他人之著作權及商標權，造成權利人
    之損害，間接影響我國保護智慧財產權之國際聲譽，又依彼
    等共犯之行為分擔，被告甲○○與在逃之共犯蔡金郎於本案
    中共列為主導地位，參與犯罪之程度較深，惡性亦重於其他
    被告，爰量處如主文第二項所示之刑，並依中華民國九十六
    年罪犯減刑條例第二條第一項第三款規定，減其宣告刑二分
    之一，以資懲儆。且被告甲○○犯罪情節較重，渠等所散布
    之光碟數量龐大，不宜再予宣告緩刑，爰不就被告甲○○為
    緩刑之宣告。
七、從刑之諭知：本件扣案如附表一、附表二之二、附表三之一
    至三之四所示之盜版遊戲光碟及附表四所示之物，均為被告
    所重製之盜版光碟，係供被告犯本件侵害著作權犯罪所用之
    物，應依九十三年九月一日修正公布之著作權法第九十八條
    規定沒收。至本件扣案如附表一所示之盜版PS2 遊戲光碟之
    外包裝上仿冒「koei」商標圖樣，附表二之一（包含附表二
    之二及二之三）所示之盜版XBOX遊戲光碟中仿冒「XBOX」商
    標圖樣，附表三之一所示之盜版PS2 遊戲光碟其光碟標示面
    仿冒「PS設計圖」、「Play Station」商標圖樣，均係被告
    所有且供本件侵害著作權犯罪所用之物，應依商標法第八十
    三條規定沒收。按著作權法及商標法雖均有沒收之規定，然
    被告所犯上開二罪間因有想像競合關係而從一重之著作權法
    處斷，依主刑與從刑不可分原則，不問屬於犯人與否，被告
    犯著作權法第九十四條第一項之罪所用及犯罪所得之物，應
    依九十三年九月一日修正公布之著作權法第九十八條規定沒
    收，而不再另依商標法第八十三條之規定宣告沒收。
據上論斷，應依刑事訴訟法第三百六十九條第一項前段、第三百
六十四條、第二百九十九條第一項、九十三年九月一日修正公布
之著作權法第九十四條第一項、第九十八條、商標法第八十二條
、第八十三條、刑法第十一條前段、第二條第一項前段、修正前
刑法第二十八條、修正前刑法第五十六條、修正前刑法第五十五
條、中華民國九十六年罪犯減刑條例第二條第一項第三款，判決
如主文。
本案經檢察官高碧霞到庭執行職務。
中    華    民    國    99    年    1     月    25    日
                    智慧財產法院第一庭
                          審判長法  官  李得灶
                                法  官  林欣蓉
                                法  官  汪漢卿
以上正本係照原本作成
如不服本判決，應於收受送達後十日內向本院提出上訴書狀，其
未敘述上訴之理由者，並得於提起上訴後十日內向本院補提理由
書（均須按他造當事人之人數附繕本）。
中    華    民    國    99    年    1     月    25    日
                                書記官  邱于婷
附錄：本案論罪科刑法條全文
商標法第八十二條
明知為前條商品而販賣、意圖販賣而陳列、輸出或輸入者，處一
年以下有期徒刑、拘役或科或併科新臺幣五萬元以下罰金。
著作權法第九十一條之一
擅自以移轉所有權之方法散布著作原件或其重製物而侵害他人之
著作財產權者，處三年以下有期徒刑、拘役，或科或併科新臺幣
五十萬元以下罰金。
明知係侵害著作財產權之重製物而散布或意圖散布而公開陳列或
持有者，處三年以下有期徒刑，得併科新臺幣七萬元以上七十五
萬元以下罰金。
犯前項之罪，其重製物為光碟者，處六月以上三年以下有期徒刑
，得併科新臺幣二十萬元以上二百萬元以下罰金。但違反第八十
七條第四款規定輸入之光碟，不在此限。
犯前二項之罪，經供出其物品來源，因而破獲者，得減輕其刑。
九十五年五月三十日修正前著作權法第九十四條第一項
以犯第九十一條第一項、第二項、第九十一條之一、第九十二條
或第九十三條之罪為常業者，處一年以上七年以下有期徒刑，得
併科新臺幣三十萬元以上三百萬元以下罰金。


司法院資訊處製作；財團法人民間司法改革基金會備份。
